ACORDAO-COMPLETO-2497879

ACÓRDÃO 481/2022 ATA 2/2022 - PRIMEIRA CÂMARA

VISTOS, relatados e discutidos estes autos de admissão de pessoal efetuada pelo Banco do Brasil S.A.,
ACORDAM os Ministros do Tribunal de Contas da União, reunidos em sessão da Primeira Câmara, diante das razões expostas pelo Relator, com fundamento no art. 71, inciso III, da Constituição Federal e nos arts. 1º, inciso V, 39, inciso I, e 41 da Lei 8.443/1992, em:
9.1. considerar ilegal e negar registro ao ato de admissão da sra. Bruna Michele Cordeiro Lima Araujo;
9.2. determinar ao Banco do Brasil que:
9.2.1. na hipótese de desconstituição da sentença judicial ora favorável à interessada, proferida no processo trabalhista 0000577-73.2016.5.10.0014, torne sem efeito seu ato de admissão nos quadros da entidade, bem como providencie o cadastramento de seu desligamento no sistema e-Pessoal;
9.2.2. dê ciência desta deliberação à sra. Bruna Michele Cordeiro Lima Araujo.

Apreciação, para fins de registro, de admissão de pessoal pelo Banco do Brasil.

Primeira Câmara

Banco do Brasil S.A.

3. Interessada: Bruna Michele Cordeiro Lima Araujo (XXX.635.103-XX).

13.1. Ministros presentes: Walton Alencar Rodrigues (Presidente), Benjamin Zymler (Relator) e Jorge Oliveira.
13.2. Ministro-Substituto convocado: Augusto Sherman Cavalcanti.
13.3. Ministro-Substituto presente: Weder de Oliveira.

ACORDAO-COMPLETO-2529343

Acórdão 1312/2022 - Primeira Câmara

BENJAMIN ZYMLER

Adoto como relatório, com os ajustes de forma pertinentes, a instrução elaborada no âmbito da Secretaria de Fiscalização de Integridade de Atos e Pagamentos de Pessoal e de Benefícios Sociais (Sefip) , a qual contou com a anuência dos dirigentes da unidade técnica e do representante do Ministério Público nos autos:
"INTRODUÇÃO
Trata-se de ato de admissão, submetido, para fins de registro, à apreciação do Tribunal de Contas da União (TCU) , de acordo com o art. 71, inciso III, da Constituição Federal. O ato foi cadastrado e disponibilizado ao TCU por intermédio do Sistema e-Pessoal, na forma dos arts. 2º e 4º da Instrução Normativa TCU 78/2018.
O ato deste processo pertence ao Banco do Brasil.
EXAME TÉCNICO
Procedimentos aplicados
Os procedimentos para exame, apreciação e registro de atos de pessoal encontram-se estabelecidos na Instrução Normativa TCU 78/2018 e na Resolução TCU 206/2007. 
....................................................................................................................................................................
Exame das Constatações
Ato: 40402/2018 - Interessada: BRUNA MICHELE CORDEIRO LIMA ARAUJO
Parecer do Controle Interno: considerar o ato legal.
Constatação e análise: 
0. Ato com anexo do tipo sentença judicial (0000813-55.2016.5.10.0004) .
	Análise da Equipe Técnica: ilegal
Trata-se de ação trabalhista ajuizada na 14ª Vara do Trabalho de Brasília-DF (TRT-10) , sob o número 0000577-73.2016.5.10.0014 - o número anotado no formulário do ato de admissão foi informado equivocadamente - na qual a interessada requereu antecipação da tutela para sua imediata contratação. Alegou que foi habilitada na seleção externa 2013/002, para formação de cadastro de reserva, para o cargo de escriturário. Informou ainda que no período de vigência do concurso o banco realizou contratação de terceirizados para a realização da atividade fim, em detrimento da convocação dos aprovados no concurso. Alcançou do Poder Judiciário, em grau de recurso ordinário, acórdão de 21/3/2018, anexa ao ato de admissão, a antecipação da tutela para sua convocação para a realização de exames e posterior contratação, caso aprovada. Em posterior audiência de conciliação, em 31/5/2019, o Banco do Brasil desistiu do recurso de revista interposto, prevalecendo no processo a decisão inicial quanto à contratação da interessada. Os autos foram arquivados em 28/6/2019.
A interessada se viu prejudicada pela ausência de sua convocação para contratação dado que fora aprovada no concurso e buscou socorro no Judiciário, que entendeu ser procedente o pedido. A contratação precária de pessoal, dentro do prazo de validade do concurso público, caracteriza preterição dos candidatos aprovados. No entanto, a contratação se deu muito após o vencimento do prazo de validade do concurso.
O quadro resumo de ocorrências e, quando for o caso, o detalhamento da norma legal e da jurisprudência para a inconsistência acima elencada encontra-se no anexo II dessa instrução. 
Encaminhamento do ato: 
Considerar ILEGAL e recusar registro do ato de admissão de BRUNA MICHELE CORDEIRO LIMA ARAUJO do quadro de pessoal do Banco do Brasil, com base nos arts. 71, inciso III, da Constituição Federal, 1º, inciso V, e 39, inciso II, da Lei 8.443/1992 e 260, § 1º, do Regimento Interno. 
CONCLUSÃO
A abrangência e a profundidade das verificações levadas a efeito fundamentam convicção de que o ato 40402/2018 pode ser apreciado pela ilegalidade, em razão das irregularidades apontadas no item Exame das Constatações desta instrução, que representam afronta à legislação e à jurisprudência de referência.
O aludido ato deu entrada neste Tribunal há menos de cinco anos [...].
PROPOSTA DE ENCAMINHAMENTO
Ante o exposto, com fundamento nos arts. 71, inciso III, da Constituição Federal, 1º, inciso V, e 39, incisos I e II, da Lei 8.443/1992 e 260 do Regimento Interno do Tribunal de Contas da União, propõe-se: 
considerar ILEGAL e recusar registro do ato de admissão de BRUNA MICHELE CORDEIRO LIMA ARAUJO do quadro de pessoal do Banco do Brasil."
É o relatório.

não há.

Procurador Sergio Ricardo Costa Caribé.

ADMISSÃO DE PESSOAL EFETUADA EM ESTRITO CUMPRIMENTO A DECISÃO JUDICIAL. SUPOSTA PRETERIÇÃO DE CANDIDATA APROVADA EM CONCURSO PÚBLICO, INSCRITA EM CADASTRO DE RESERVA, DECORRENTE DA CONTRATAÇÃO DE MÃO DE OBRA TEMPORÁRIA POR MEIO DE EMPRESA INTERPOSTA. AUSÊNCIA DE IDENTIDADE ENTRE AS ATIVIDADES TERCEIRIZADAS E AS ATRIBUIÇÕES DO CARGO PERMANENTE OBJETO DO RESPECTIVO CERTAME. AUSÊNCIA DE INTERESSE DA ADMINISTRAÇÃO NA ADMISSÃO. ILEGALIDADE. NEGATIVA DE REGISTRO. ORIENTAÇÃO À ORIGEM.

ATOS DE ADMISSÃO (ADS)

Secretaria de Fiscalização de Integridade de Atos e Pagamentos de Pessoal e de Benefícios Sociais (Sefip).

Em exame, a admissão da sra. Bruna Michele Cordeiro Lima Araujo nos quadros do Banco do Brasil S.A., realizada por força de decisão judicial.
2.	Instruindo o feito, a Secretaria de Fiscalização de Integridade de Atos e Pagamentos de Pessoal e de Benefícios Sociais (Sefip) , tendo por ilícita toda e qualquer admissão materializada após a expiração do prazo de validade do respectivo concurso público, como no caso, manifesta-se pela ilegalidade e negativa de registro do ato.
3.	O Ministério Público, em cota simples, põe-se de acordo.
4.	Divirjo dos pareceres quanto à motivação para a negativa de registro da contratação.
5.	De plano, observo que a hipótese não se confunde com aquela tratada nos Acórdão 7135/2014-TCU-Primeira Câmara e 3.713/2019-2ª Câmara, entre muitos outros, citados pela secretaria especializada para embasar sua proposta de encaminhamento (peça 5, p. 6) . Todos aqueles casos envolveram processos judiciais - de caráter coletivo - em que o autor (Ministério Público do Trabalho) especificamente pleiteou, e obteve, a prorrogação dos prazos de validade dos concursos por tempo indeterminado.
6.	Aqui, diferentemente, cuida-se de ação individual, proposta na vigência do certame e envolvendo possível ilicitude praticada pela administração em desfavor da interessada, ilicitude essa que teria ocasionado sua não convocação dentro do prazo regular do concurso. Assim, a efetivação tardia da admissão foi mera decorrência circunstancial do tempo demandado pelo Judiciário para processamento da ação e deliberação definitiva sobre a matéria.
7.	Aliás, fosse como sugere a Sefip, virtualmente todas as admissões efetuadas por ordem judicial teriam seu registro negado por esta Corte.
8.	Pois bem, segundo informam os autos, a sra. Bruna Michele Cordeiro Lima Araujo, classificada em 488º lugar (microrregião 20, macrorregião 3) para o cadastro de reserva do cargo de escriturário, concurso regido pelo Edital BB 2/2013, requereu em juízo sua imediata admissão sob o argumento de que teria havido preterição na sua convocação. Como prova do alegado, citou a contratação, pelo Banco, de empresa interposta para fornecimento de mão de obra temporária cujas atribuições seriam as mesmas previstas para o cargo ao qual se habilitou.
9.	Sem sucesso na primeira instância, que entendeu não demonstrada a efetiva preterição, a interessada obteve, na segunda, sentença favorável, assim ementada (peça 3, p. 4) :
"CONCURSO PÚBLICO. BANCO DO BRASIL. CADASTRO DE RESERVA. REQUISITOS DO VERBETE Nº 64/2017. CONTRATAÇÃO DE TEMPORÁRIOS PARA DESEMPENHAR AS MESMAS ATIVIDADES DO CARGO PARA O QUAL O AUTOR SE HABILITOU. PRETERIÇÃO. CONDUTA ABUSIVA. DIREITO À NOMEAÇÃO. Não se desconhece que a mera expectativa de direito de candidatos aprovados em certame público se erige em efetivo direito a partir do momento em que, comprovada a necessidade de contratação de pessoal, o ente público, ainda durante o prazo de validade do concurso, contrata mão de obra precária, em detrimento das nomeações dos que obtiveram êxito no certame. Demonstrado, no caso, que o reclamado contratou trabalhadores terceirizados para exercer as mesmas funções inerentes ao cargo para o qual a reclamante foi aprovada, conforme Verbete nº 64/2017 desta eg. Corte, essa circunstância configura preterição ao candidato aprovado, ainda que o concurso tenha sido para preenchimento de cadastro de reserva. Assim, à autora assiste o direito à nomeação."
10.	Ocorre que, de acordo com a defesa então apresentada pelo Banco do Brasil:
	- "os pregões eletrônicos [destinados à contratação da empresa fornecedora da mão de obra terceirizada] mencionados pela autora foram firmados antes do concurso em comento";
	- não havia, à época da propositura da ação, "empregados terceirizados atuando nas funções de escriturário";
	- as anteriores contratações de terceirizados decorreram de "necessidade específica e premente do réu".
11.	Com efeito, o simples cotejo dos editais dos pregões eletrônicos para contratação de terceirizados, indicados em juízo pela sra. Bruna Michele Cordeiro Lima Araujo (PE GECOP 2012/20382 e GECOP 2013/5317) , com o edital do concurso público de que participou (Edital 2/2013) claramente revela (1) a anterioridade dos primeiros e (2) a distinção entre as atividades desenvolvidas pelos empregados temporários e aquelas previstas para o cargo de escriturário:
PE GECOP 2012/20382 e GECOP 2013/5317
"execução e/ou auxílio de tarefas internas ou externas, complementares ou de apoio aos serviços administrativos, operação de máquinas ou aparelhos auxiliares de trabalhos burocráticos e auxílio em serviços de natureza manual ou mecânica".
Edital 2/2013
"2.4. DESCRIÇÃO SUMÁRIA DAS ATIVIDADES: comercialização de produtos e serviços do Banco; atendimento ao público; atuação no caixa (quando necessário) ; contatos com clientes; prestação de informações aos clientes e usuários; redação de correspondências em geral; conferência de relatórios e documentos; controles estatísticos; atualização/manutenção de dados em sistemas operacionais informatizados; execução de outras tarefas inerentes ao conteúdo ocupacional ao cargo compatíveis com as peculiaridades do BANCO DO BRASIL S.A."
12.	Como se vê, as funções demandadas nos pregões eletrônicos possuem caráter nitidamente ancilar, não se confundindo de maneira nenhuma com as atribuições do cargo de escriturário, precipuamente voltadas para o atendimento de clientes e a operação dos sistemas bancários. Além disso, como inclusive reconheceu o juízo de segundo grau, as terceirizações tinham por objetivo "atender a necessidade transitória de mão de obra, decorrente do acréscimo extraordinário, temporário e imprevisível do serviço" (peça 3, p. 8) . 
13.	Nessas circunstâncias, embora não se possa negar vigência ao provimento judicial obtido pela interessada, entendo que, no plano administrativo, impõe-se a negativa de registro do ato.
	Diante do exposto, voto no sentido de que este Colegiado adote a deliberação que ora submeto à sua apreciação.
TCU, Sala das Sessões Ministro Luciano Brandão Alves de Souza, em 8 de fevereiro de 2022.
	
BENJAMIN ZYMLER 
Relator